【裁判字號】    85,台上,2436
【裁判日期】    851023
【裁判案由】    撤銷仲裁判斷事件
【裁判全文】
最高法院民事判決                              八十五年度台上字第二四三六號
    上  訴  人  中國石油股份有限公司
    法定代理人  張 子 源
    訴訟代理人  李 新 興律師
    被  上訴人  廣力工程顧問有限公司
    法定代理人  靳王昭昭
    被  上訴人  甲 ○ ○
    共      同
    訴訟代理人  黃 虹 霞律師
右當事人間請求撤銷仲裁判斷事件，上訴人對於中華民國八十四年十月十一日臺灣高
等法院第二審判決（八十四年度重上字第一四五號），提起上訴，本院判決如左：
    主  文
上訴駁回。
第三審訴訟費用由上訴人負擔。
    理  由
本件上訴人主張：被上訴人廣力工程顧問有限公司與甲○○建築師事務所於民國八十
二年十二月三十一日聲請中華民國商務仲裁協會就渠等與伊間有關工程設計監造酬金
等事項為仲裁判斷，經該協會於八十三年八月三日以八十二年商仲聲麟字第八○號作
成仲裁判斷，惟其仲裁判斷書有：(一)仲裁人未經合法選任，(二)關於仲裁判斷逾越當事
人聲明事項，(三)就爭議事項未為必要調查，(四)判斷前未使當事人陳述，(五)為仲裁基礎
之文書登載不實，(六)仲裁判斷書未附理由之缺失等情，依商務仲裁條例第二十三條第
一項第一款、第三款、第四款、第八款及第二十五條第二項規定，求為撤銷該仲裁判
斷及臺灣臺北地方法院（下稱臺北地院）八十三年仲執字第五號所為准予執行之民事
裁定之判決。
被上訴人則以：系爭仲裁判斷合法有效，並無撤銷之法律上原因等語，資為抗辯。
原審審理結果以：被上訴人甲○○於聲請仲裁判斷時，固曾自為法定代理人而以「甲
○○建築師事務所」名義為之，惟該事務所係甲○○個人所經營，並非法人，亦非非
法人團體，實質上甲○○建築師事務所即甲○○本人，不論仲裁聲請狀上如何記載，
在法律上其聲請人均為有獨立人格之甲○○個人，嗣後並據其於仲裁程序中補正聲請
人為甲○○，不生當事人變更或能力欠缺之問題，而經其選任之仲裁人，更不能指為
有未經合法選任之情事。上訴人認此係當事人變更，補正前所選任之仲裁人，不得參
與仲裁判斷，變更後未重新選任仲裁人，系爭仲裁判斷有商務仲裁條例第二十三條第
四款所謂仲裁人之參與仲裁程序有背於法律規定云云，容有誤會。次查商務仲裁條例
第十九條第一項所謂之「聲明事項」，應係指當事人間爭議及請求之範圍，不能以民
事訴訟法有關訴之聲明觀念繩之，仲裁判斷之內容，祗須屬於聲請仲裁之爭議及在聲
請給付之範圍內，即係符合該條項規定之「依當事人聲明之事項」。本件被上訴人聲
請仲裁所表明者，係請求上訴人給付酬金及賠償損害，其給付之範圍分別聲明為：「
一、相對人應給付聲請人廣力工程顧問有限公司新台幣二百五十二萬四千九百八十四
元，及………之利息。二、相對人應給付聲請人甲○○新台幣八百六十五萬九千四百
四十一元，及………之利息。三、仲裁費用由相對人負擔」。仲裁判斷主文記載：「
一、相對人應給付聲請人酬金差額新台幣六百五十五萬五千九百三十三點八四元，及
損害賠償三百四十八萬七千五百九十三元，由廣力工程顧問有限公司及甲○○建築師
事務所自行分配」，雖將分別給付改為共同給付，但其判斷給付之金額範圍並未逾請
求範圍，其判斷應給付之原因亦為酬金差額及損害賠償，則仲裁人認上開金額如何分
配係聲請人內部問題，與相對人即上訴人無涉，或無從或不必為聲請人即被上訴人分
配上開酬金及賠償金，因而以共同給付之方式為判斷主文，雖與通常民事訴訟判決另
須於理由欄記載之體例相異，但揆諸商務仲裁條例未規定作成仲裁判斷書，應準用民
事訴訟法有關規定之情形，此項判斷內容如未違爭議及請求之範圍者，尚難指為違法
，其所作成之仲裁判斷與法院裁判容有差異，亦不在商務仲裁條例第二十二條、第二
十三條所列舉得撤銷之列。又系爭仲裁案三仲裁人迄未發現或經舉證有依法不得任本
件仲裁人之情事。上訴人以系爭仲裁判斷有違反商務仲裁條例第二十三條第四款規定
之情事，提起撤銷仲裁判斷之訴，尚屬無據。復查系爭仲裁案自提出聲請以迄終結，
歷經多次開庭詢問，為兩造不爭之事實，並有中華民國仲裁協會之筆錄在卷可稽，難
認有商務仲裁條例第二十三條第三款所謂仲裁人於判斷前未使當事人陳述之情形；至
預算書雖遲至最後一次仲裁詢問前始送達上訴人，但上訴人就該預算書內容，已履次
於詢問會中具狀表示意見，其代理人邱雅文律師亦曾就有關預算書之爭執與詢問作辯
解或答覆，自不得在仲裁判斷後，再以遲寄預算書為由，指摘未予其陳述之機會。上
訴人主張系爭仲裁判斷有違商務仲裁條例第二十三條第三款之規定，亦無可採。再按
商務仲裁條例第二十三條第一項第八款所謂為仲裁基礎之文書，係指為仲裁基礎之證
物以外之證據文書而言，即仲裁法庭採為仲裁基礎之證據文書，如仲裁程序中為表達
其主張所準備供仲裁法庭參考之文書，即非該條款所指為仲裁基礎之文書。而所謂登
載不實，係指登錄記載之內容失真，非屬實在而言。本件被上訴人甲○○提出之工作
人員薪資表，並非所謂之證據文書，其內容如何，已非屬「仲裁基礎之文書登載不實
」情形；且八十二年一月以後被上訴人聘僱之林亦沖、胡奇，仲裁判斷並未列計其薪
資額於總薪資額內，判斷書復巳說明其理由，可見就薪資及雜費部分已為必要之調查
審認。縱其方法未如法院之嚴謹周詳，亦屬其職權之行使，尚難指為未經調查之違法
，或有未使當事人陳述之情形。末查本件仲裁判斷關於損害賠償部分，仲裁判斷之理
由長達一頁以上，而關於命上訴人給付損害賠償部分，判斷書理由欄第四項已說明不
准部分之理由，雖未專就命給付部分說明其理由，究與判斷書不附理由之情形有間。
況本件仲裁判斷書巳認定聲請人提出請求給付為有理由，僅金額過高予以裁減，則其
就不足採取之理由加以論列即為已足，其餘可採部分自不必再詳述其理由，系爭仲裁
判斷自無商務仲裁條例第二十二條第二款及第二十三條第一款所列舉得撤銷之情事。
從而上訴人訴請撤銷系爭仲裁判斷及臺北地院八十三年仲執字第五號民事裁定，於法
洵有未合，不應准許等詞，因而維持第一審所為上訴人敗訴之判決，經核於法並無不
合。本件仲裁判斷關於損害賠償部分已明宜將八十一年六月十五日至八十二年二月
二十八日共計八‧五個月之人事、辦公費用視為損失，並列表算出相對人即上訴人所
應賠償聲請人即被上訴人之數額，有該判斷書在卷可稽，要難謂該判斷有未附理由之
違法。上訴論旨，猶就原審取捨證據、認定事實之職權行使，指摘原判決不當，求予
廢棄，難謂有理由。
據上論結，本件上訴為無理由，依民事訴訟法第四百八十一條、第四百四十九條第一
項、第七十八條，判決如主文。
中      華      民      國    八十五    年      十      月     二十三   日
                              最高法院民事第七庭
                                  審判長法官  蕭  亨  國
                                        法官  吳  正  一
                                        法官  楊  隆  順
                                        法官  陳  淑  敏
                                        法官  徐  璧  湖
      右正本證明與原本無異
                                              書  記  官
中      華      民      國    八十五    年     十一     月      一      日
                                                                      ：


司法院資訊處製作；財團法人民間司法改革基金會備份。
